臺灣臺北地方法院刑事判決　　　　　　　　　　　　　　九十年度自字第七一四號
　　自　訴　人　丙○○
　　被　　　告　乙○○
右列被告因詐欺案件，經自訴人提起自訴，本院判決如左：
    主      文
乙○○無罪。
    理     由
一、本件自訴意旨詳如後附之刑事自訴狀影本所載。
二、按犯罪事實應依證據認定之，無證據不得推定其犯罪事實；又不能證明被告犯罪
    者，應諭知無罪之判決，刑事訴訟法第一百五十四條、第三百零一條第一項分別
    定有明文。次按事實之認定，應憑證據，如未能發現相當證據，或證據不足以證
    明，自不能以推測或擬制之方法，為裁判基礎（最高法院四十年台上字第八六號
    判例參照）。又認定不利於被告之事實，須依積極證據，苟積極證據不足為被告
    事實之認定時，即應為有利被告之認定，更不必有何有利之證據，復有最高法院
    三十年上字第八一六號判例可資參考。再認定犯罪事實，所憑之證據，雖不以直
    接證據為限，間接證據亦包括在內，然無論直接或間接證據，其為訴訟上之證明
    ，須於通常一般之人均不致於有所懷疑，而得確信其為真實之程度者，始得據之
    為有罪之認定，倘其證明尚未達到此一程度，而有合理性懷疑之存在時，即無從
    為有罪之認定，此亦有最高法院七十六年台上字第四九八六號判例可資參照。末
    按告訴人之告訴（自訴人亦同），本以使被告受刑事訴追為目的，是其陳述是否
    與事實相符，自應調查其他證據，以資審認，必被害人所述被害情形，無瑕疵可
    擊，且就其他方面調查，又與事實相符，始足據為有罪判決之基礎。且告訴人之
    指訴，係以使被告判罪處刑為目的，故多作不利於被告之陳述，自不得以其指訴
    為被告犯罪之唯一證據，亦有最高法院五十二年台上字第一三００號判例意旨、
    八十一年度台上字第三五三九號、八十四年度台上字第五三六八號裁判意旨可資
    參照。再刑法第三百三十九條第一項、第二項詐欺罪之成立，以意圖為自己或第
    三人不法所有，以詐術使人將本人或第三人之物交付或得財產上不法之利益為要
    件。所謂以詐術使人交付，必須被詐欺人因其詐術而陷於錯誤，若其所用方法，
    不能認為詐術，亦不致使人陷於錯誤，即不構成該罪，最高法院四十六年台上字
    第二六０號亦著有判例可資參照。末按民事債務當事人間，若有未依債務本旨履
    行給付之情形，在一般社會經驗而言，原因非一；其因不可歸責之事由無法給付
    ，或因合法得對抗他造主張抗辯而拒絕給付，其至債之關係成立後，始行惡意遲
    延給付，皆有可能，非必出於自始無意給付之詐欺犯罪一端；又刑事被告依法不
    負自證無罪之義務，故在別無積極證據之情形下，自難違反刑事訴訟法第一百五
    十四條之規定，以被告單純債務不履行之狀態，推定被告自始即有不法所有之意
    圖而施用詐術。
三、本件自訴人丙○○認被告乙○○涉有詐欺犯行，無非以渠自身之指訴，並提出台
    灣士林地方法院八十九年度附民字第二００號和解筆錄、支票及本票影本暨代收
    票據明細表等件為據。訊據被告乙○○對於民國八十九年十二月十三日與自訴人
    在台灣士林地方法院達成和解，嗣因無法依該和解筆錄內容履行及為換回其先前
    交付自訴人之三萬元支票，而以前揭吳崇仁為發票人之支票一紙及本票二紙交付
    自訴人之事實坦承不諱，然堅決否認有何詐欺犯行，辯稱：並未詐欺自訴人，其
    無法依和解筆錄內容返還自訴人款項係因經濟狀況不佳，並非拒不還款，其不知
    所交付自訴人之該紙以吳崇仁為發票人之支票業已遭拒絕往來等語。
四、經查：
    （一）被告與訴外人徐家慶確於右揭時、地以新台幣（下同）二十萬元與自訴人
          達成訴訟上和解，此情業據自訴人及被告坦認在卷，並有台灣士林地方法
          院八十九年度附民字第二００號和解筆錄在卷可稽，是此部分之事實，堪
          信為真。
    （二）本院質之自訴人何以認為被告涉有詐欺之情事，自訴人指稱係因被告與渠
          達成和解後，並未依和解筆錄履行，且被告為換回其先前簽發之三萬元支
          票一紙，竟交付另紙發票人為吳崇仁、業遭拒絕往來之支票云云（見本院
          九十年十月二日訊問筆錄）。查被告與自訴人以二十萬元達成和解後，被
          告業已陸續交付自訴人現金三萬元，並交付自訴人二紙面額各為三萬元之
          支票（發票日分別為九十年五月十六日、六月十六日，金額共計六萬元）
          ，該紙發票日為九十年五月十六日之支票並已經自訴人提示兌現，此為自
          訴人及被告所坦認，足見被告與自訴人於台灣士林地方法院達成和解時，
          被告確有依和解筆錄內容履行之意，並無施用詐術或為自己不法所有之意
          圖，否則被告又何庸依和解筆錄內容所載給付與自訴人約定之款項，是被
          告於此情形下，縱有未依和解筆錄按期履行之情事，亦難認被告與自訴人
          達成和解之初，即有施用詐術或為自己不法所有之意圖，顯難以刑法上之
          詐欺取財或詐欺得利罪相繩。
    （三）又被告於自訴人提示前揭發票日為九十年六月十六日之三萬元支票不獲兌
          現後，為換回該紙支票，遂交付自訴人以吳崇仁為發票人之支票一紙及二
          張本票之所為，是否業已構成刑法第三百三十九條第一項之詐欺取財罪或
          同條第二項之詐欺得利罪，端視被告是否有施用詐術之行為及有無為自己
          不法所有之意圖斷之。查該紙以吳崇仁為發票人之支票帳戶，雖自九十年
          六月十五日起，即遭票據交換所公告列為拒絕往來戶，有遠東國際商業銀
          行板橋文化分行九十年十月四日（九十）遠銀化字第００二八號函暨檢附
          之附件在卷可查，然徵之證人甲○○於本院審理中所結因陳金龍積欠伊款
          項，陳金龍遂交付伊支票一紙，又因伊積欠被告款項，故將該紙支票交付
          被告，伊不認識吳崇仁等語（見九十一年一月二十八日訊問筆錄），矧被
          告既係自證人甲○○處得到該紙支票，而非自發票人處得之，本之票據之
          流通性，何能期待被告知悉該紙支票發票人吳崇仁經濟狀況之良窳，而認
          被告業已知悉該紙支票係屬拒絕往來戶之支票並認被告有施用詐術之情事
          ，是縱被告將該紙支票交付自訴人時，該紙支票業已屬拒絕往來戶之支票
          ，被告並於不知該紙支票業已屬拒絕往來戶之支票之情形下，將該紙支票
          交付自訴人，自難認被告有何施用詐術之行為。況被告於交付自訴人該等
          支票及本票以換回其先前簽發之三萬元支票後，被告從未認其對自訴人原
          先之債務關係業已消滅而拒絕清償，先前和解筆錄所定之債權債務關係仍
          然存在於被告與自訴人間，被告仍願依該和解筆錄所約定之款項負擔債務
          ，且被告於本院審理中並再陸續清償前揭和解筆錄所約定之款項，此觀本
          院歷次訊問筆錄及審判筆錄自明，尤足見被告並未因其交付支票或本票而
          取得任何財物或得到任何財產上之利益，亦無拒不還款之意，被告顯無何
          施用詐術或為自己不法所有之意圖，所為自與詐欺取財罪或詐欺得利罪之
          要件不符，自難以刑法上之詐欺取財或詐欺得利罪相繩。
    （四）至自訴人所提出之支票影本、本票影本及代收票據明細表，僅足以證明被
          告確有以前揭支票、本票換回其先前簽發之三萬元支票一紙，且曾以該等
          支票及本票償還自訴人款項耳，均不足以證明被告有何自訴人所指施用詐
          術，及為自己不法所有之意圖等詐欺取財或詐欺得利之犯行。
五、綜上，被告前揭所辯各節，尚堪採信，本件被告主觀上既無不法所有之意圖，客
    觀上復未施用詐術，本件顯屬被告事後不能依債務本旨履行之民事糾葛，揆諸前
    揭說明，自難僅憑前揭自訴人之指訴、台灣士林地方法院八十九年度附民字第二
    ００號和解筆錄、支票及本票影本暨代收票據明細表等件，而遽以刑法上之詐欺
    取財罪或詐欺得利罪相繩。此外，本院復查無其他積極證據足資證明被告有何自
    訴人所指之犯行，不能證明被告犯罪，自應依法諭知無罪之判決。
據上論斷，應依刑事訴訟法第三百四十三條、第三百零一條第一項，判決如主文。
中      華      民      國      九十一        年      四    月    二    日
                                          臺灣臺北地方法院刑事第四庭
                                              法  官  黃  紹  紘
右正本證明與原本無異。
如不服本判決，應於判決送達後十日內，向本院提出上訴狀。
                                              書記官  劉  新  怡
中      華      民      國      九十一        年      四    月    二    日
